臺灣高等法院民事判決　　　　　　　　　96年度上易字第49號
上　訴　人　聯成化學科技股份有限公司
法定代理人　乙○○
訴訟代理人　甲○○
上　訴　人　合機電線電纜股份有限公司
法定代理人　丁○○
訴訟代理人　林志強律師
上列當事人間給付貨款事件，兩造對於中華民國95年11月13日臺
灣臺北地方法院94年度訴字第5304號第一審判決各自提起上訴，
本院於96年6月5日言詞辯論終結，判決如下：
    主      文
原判決關於駁回上訴人聯成化學科技股份有限公司後開第二項之
訴部分，及該部分假執行之聲請，並訴訟費用之裁判均廢棄。
上訴人合機電線電纜股份有限公司應再給付上訴人聯成化學科技
股份有限公司新台幣貳拾肆萬參仟陸佰元，及自民國九十二年四
月一日起至清償日止，按年息百分之五計算之利息。
上訴人合機電線電纜股份有限公司之上訴駁回。
第一、二審訴訟費用，由上訴人合機電線電纜股份有限公司負擔
。
    事實及理由
一、聯成化學科技股份有限公司（下稱聯成公司）主張：合機電
    線電纜股份有限公司（下稱合機公司）於民國92年2月18日
    向聯成公司訂購化學原料DOP（酸二辛酯，下稱DOP）2萬5
    ,000 公斤，單價每公斤新台幣（下同）29元。因DOP係液體
    散裝，灌裝時會有量差，故依客戶收貨簽收淨重計算。合機
    公司於92年2月21日簽收之淨重為2萬5,880公斤，含稅貨款
    共78萬8,046元，付款方式為月結30天付款，即3月1日結帳
    ，30天後付款，故合機公司應於92年4月1日付清貨款，惟合
    機公司卻拒絕給付，爰依民法第345條、第367條規定，提起
    本訴。於原審聲明：(一)合機公司應給付聯成公司78萬8,046
    元，及自92年4月1日起至清償日止按年息5%計算之利息。(二)
    願供擔保請准宣告假執行。原審判決合機公司應給付聯成公
    司54萬4,446元及其法定遲延利息，並為准免假執行之宣告
    ，駁回聯成公司其餘之訴。兩造皆不服提起上訴，聯成公司
    於本院聲明：(一)原判決不利於聯成公司部分廢棄。(二)上開廢
    棄部分，合機公司應再給付聯成公司24萬3,600元及自92年4
    月1日起至清償日止，按年息5%計算之利息。
二、合機公司則以：兩造訂有長期供給DOP之契約，由聯成公司
    指派輝宇公司載運DOP交付合機公司，合機公司則依所收實
    際噸數給付款項。然輝宇公司之司機楊雲章於載運途中，多
    次將部分DOP下貨予年籍姓名不詳之貨車司機，圖得款項後
    ，始將剩餘之DOP交付合機公司。直至92年2月24日上午10時
    許，合機公司針對同年2月21日上午運達之DOP盤點時，發現
    短少8公噸。經調取過磅、下料時間及人員表，並約談楊雲
    章、丙○○，始獲知上情。楊雲章、丙○○業經系爭刑事判
    決判刑確定。而DOP於交付合機公司途中可能遭盜賣之危險
    負擔，應由聯成公司負擔，綜觀系爭刑事判決所認事實及丙
    ○○、楊雲章之筆談記錄與證述，可知本件原料遭盜賣至少
    30.858噸，合機公司溢付之金額至少達89萬4,882元，合機
    公司自得依民法第179條不當得利之規定，請求聯成公司返
    還該筆金額及自92年2月21日起至清償日止之利息，並依民
    法第334條抵銷之規定，與聯成公司起訴請求之金額主張抵
    銷等語，資為抗辯。於原審聲明：(一)聯成公司之訴及其假執
    行之聲請均駁回。(二)如受不利判決，願供擔保請准宣告免為
    假執行。於本院聲明：(一)原判決關於命合機公司應給付聯成
    公司54萬4,446元及自92年4月1日起至清償日止，按年息5%
    計算之利息部分廢棄。(二)上開廢棄部分，聯成公司在第一審
    之訴及其假執行之聲請均駁回。
三、經查，合機公司於92年2月18日向聯成公司訂購DOP化學原料
    2萬5,000公斤，每公斤單價29元。聯成公司指派輝宇公司司
    機楊雲章於92年2月21日將DOP運達合機公司合機一廠，經合
    機公司倉儲員丙○○於發貨單之客戶簽收欄註明簽收數量2
    萬5,880公斤並簽名、蓋合機公司收件章。而丙○○、楊雲
    章於臺灣桃園地方法院93年度簡字第367號刑事審判中與合
    機公司達成和解，賠償合機公司24萬元，合機公司則拋棄其
    餘請求權；系爭刑事判決以丙○○、楊雲章共同意圖為自己
    不法之所有，而侵占對於業務上所持有之物，各處有期徒刑
    8月，均緩刑2年確定等情，為兩造所不爭執，並有訂貨單、
    發貨單、93年度簡字第367號刑事判決等附卷可稽（見原審
    卷第12至13、32至37頁），堪信為真。
四、聯成公司主張合機公司於92年2月18日向其訂購DOP化學原料
    2萬5,000公斤，其已交付並經合機公司於92年2月21日簽收
    DOP之淨重為2萬5,880公斤，含稅貨款共78萬8,046元，合機
    公司尚未給付等語。合機公司則以前揭情詞置辯。則本件首
    應審究者厥為聯成公司請求系爭貨款有無理由？經查：
  (一)按買賣標的物之利益及危險，自交付時起，均由買受人承受
    負擔，但契約另有訂定者，不在此限。民法第373條定有明
    文。交付有現實交付、簡易交付、占有改定及指示交付等，
    後三者為現實交付之替代。學說上稱為觀念上交付。所謂現
    實交付係指事實上管領力之移轉，使買受人取得直接占有，
    而移轉動產物權。物之交付，出賣人可假手占有輔助人或間
    接占有人為之，合先敘明。
  (二)證人即合機公司倉儲員丙○○於原審證稱：「被證一書面記
    載是由我口述，經由他人記載，與事實有相符。書面上記載
    『聯成公司司機到了合機一廠，我和司機楊雲章去邦凱過磅
    ，過磅後，填載過磅單，車子開至經建四路檳榔攤，我下車
    ，由司機開走偷卸部分貨，等司機回來再戴我一起回合機一
    廠卸貨，卸完貨，我與司機再一起去邦凱磅空車，磅完後，
    填載過磅單，司機載我回合機一廠讓我下車，司機就離開。
    我對公司造成損失，深感愧疚』（見原審卷第30頁）。盜賣
    都是司機來了之後我才跟他討論，因為我還是要算油槽裡面
    的儲量有多少。我們的油槽是50噸，我是算一定的庫存量，
    一般庫存量還有15噸左右時比較容易偷油成功，因為這時候
    刻度誤差比較不容易發現。92年2月21日發貨單是我簽收。
    當日的原料已經卸給合機公司，我也簽收，合機公司損失的
    部分我已經賠償給合機公司，這個貨款應該要給付給聯成公
    司」等語（見原審卷第86至87頁）。於本院證稱：「經核對
    合機公司提出聯成公司發貨明細及發貨單資料（見原審卷第
    136至170頁）及芳慶公司出貨證明資料（見本院卷第85 頁
    ），仔細核對回想後說明如下：合機公司祇有向芳慶公司及
    聯成公司購買DOP化學原料。盜賣部分只有合機公司部分，
    芳慶公司並沒有。從90年3、4月間至92年2月間，除與楊雲
    章外，還有其他司機有盜賣DOP化學原料，第1次，交貨日期
    ：90年9月19日，盜賣2噸；第2次，交貨日期：91年1月21日
    ，盜賣2噸；第3次，交貨日期：91年3月25日，盜賣2噸；第
    4次，交貨日期：92年2月20日，盜賣2噸。記不清楚時間部
    分還有2次，1次盜賣都是2噸。總計盜賣6次，共12噸。交貨
    日期92年2月20日是盜賣2噸，在刑事判決寫少了8噸是指公
    司盤點說少了8頓，貨實際是我簽收，貨物少多少，應以我
    實際說的比較正確。先前在檢察官、原審、今日就盜賣次數
    、數量之陳述，以今天所講的比較詳細正確等語（見本院卷
    第81至82頁）。證人即貨車司機楊雲章於原審證稱：「被證
    一書面記載是由我口述，經由他人記載，當時是被逼，與事
    實不相符，我只偷過這一次。書面上記載『你是如何得知可
    以和莊先生配合？之前毅泰交通公司有叫本人來，他貨車上
    的貨打到本人貨車上，毅泰公司司機口頭告知，本人才得知
    門路要如何配合』（見原審卷第31頁）我也不知道短少的貨
    到哪裡去，我們把貨車開出去，交給小貨車，小貨車開到哪
    裡去，我也不知道，小貨車是誰聯絡，我也不知道，小貨車
    直接打電話給我，沒有留電話給我，聯成公司有指示我將貨
    送到合機公司」等語（見原審卷第88至89頁）。由上開證述
    可知，是否盜賣DOP化學原料，是由合機公司倉儲員丙○○
    先為估算油槽儲存量多少後，才決定是否盜賣。且參與配合
    盜賣貨車司機，除楊雲章外、尚有其他司機。顯示盜賣DOP
    化學原料是由丙○○主導，其他貨車司機配合。再者；聯成
    公司委託貨車司機載運DOP化學原料至合機公司送貨，前後
    共計33次，有合機公司提出聯成公司發貨明細表附卷可稽（
    見原審卷第136至137頁），而據證人丙○○證述共盜賣6次
    、楊雲章證述其只參與一次，並非每次運送均發生盜賣行為
    。足見是否盜賣DOP化學原料，均在丙○○實力掌控之下而
    為。再參酌證人丙○○上開證述聯成公司司機載貨係先到合
    機公司，再由丙○○和司機一同前往邦凱過磅，過磅後，填
    載過磅單，此時，聯成公司載運DOP化學原料之事實上管領
    力已移轉予合機公司即其倉儲員丙○○實力支配之下，丙○
    ○才有可能主導並與貨車司機共同盜賣。何況，合機公司已
    於聯成公司發貨單上簽收完畢，有發貨單在卷可稽（見原審
    卷第138至170頁），證人丙○○亦證述係其造成合機公司損
    失，深感愧疚，且與楊雲章已賠償合機公司24萬元，與合機
    公司達成和解，為兩造所不爭，亦有刑事判決附卷可憑（見
    本院卷第28至32頁）。兩造契約又無另有約定，依民法第37
    3條規定，聯成公司載運DOP化學原料至合機公司，合機公司
    倉儲員丙○○督同貨車司機至邦凱過磅時，買賣標的物之利
    益及危險，已移轉買受人即合機公司承受負擔。
  (三)承上，聯成公司已將DOP淨重為2萬5,880公斤交付合機公司
    ，合機公司自有給付買賣價金即含稅貨款共78萬8,046元之
    義務。至於合機公司抗辯盜賣部分聯成公司獲取不當得利主
    張抵銷云云，因聯成公司已完成買賣標的物之交付，買賣標
    的物之利益及危險已移轉予合機公司，標的物之利益及危險
    應由合機公司承受負擔，聯成公司自無成立不當得利。另丙
    ○○與楊雲章共同賠償合機公司24萬元，因買賣標的物之危
    險已由合機公司負擔，聯成公司主張此部分抵銷，亦屬無據
    ，併此敘明。
五、綜上所述，聯成公司主張其已交付DOP，淨重為2萬5,880公
    斤，合機公司應給付含稅貨款共78萬8,046元為可採，合機
    公司抗辯聯成公司就盜賣部分獲取不當得利為無可取。從而
    ，聯成公司本於買賣之法律關係，請求合機公司給付78萬8,
    046元，及自92年4月1日起至清償日止，按年息5%計算之利
    息，為有理由，應予准許。原審僅命合機公司給付聯成公司
    54萬4,446元及其法定遲延利息，而駁回聯成公司其餘請求
    即合機公司應再給付聯成公司24萬3,600元及其法定遲延利
    息部分，尚有未洽。聯成公司上訴意旨指摘原判決此部分判
    決不當，求予廢棄改判，為有理由。爰由本院予以廢棄改判
    ，如主文第2項所示。至於合機公司上訴意旨指摘原判決准
    許聯成公司部分即合機公司給付聯成公司54萬4,446元及其
    法定遲延利息部分不當，求予廢棄改判，為無理由，應予駁
    回。
六、本件事證已臻明確，兩造其餘攻擊防禦方法及未經援用之舉
    證，經審酌核與本件判決結果不生影響，不再一一論述，附
    此敘明。
七、據上論結，本件聯成公司之上訴為有理由，合機公司之上訴
    為無理由，依民事訴訟法第450條、第449條第1項、第78條
    ，判決如主文。
中　　華　　民　　國　　96　　年　　6 　　月　　20　　日
                    民事第十一庭
                        審判長法　官   鄭雅萍
　　　　　　　　　　　  　　　法　官   蘇芹英
　　　　　　　　　　　    　　法　官   薛中興
正本係照原本作成。
不得上訴。
中　　華　　民　　國　　96　　年　　6 　　月　　21　　日
　　　　　　　　　　　　　　　書記官   黃瑞芬
